臺灣高等法院民事判決
109年度上更一字第148號
上  訴  人  桃園市政府  
法定代理人  鄭文燦      
訴訟代理人  劉士昇律師
被  上訴人  俞志明      
訴訟代理人  吳俐慧律師
            黃煒迪律師                    
上列當事人間請求拆屋還地等事件，上訴人對於中華民國106年5
月26日臺灣桃園地方法院103年度訴字第2025號第一審判決提起
上訴，本院於110年12月1日言詞辯論終結，判決如下：
    主      文
原判決關於命上訴人為給付部分，及該部分假執行之宣告，暨除
確定部分外訴訟費用之裁判均廢棄。
上開廢棄部分，被上訴人在第一審之訴及假執行之聲請均駁回。
第一、二審（除確定部分外）及發回前第三審訴訟費用由被上訴
人負擔。
    事實及理由
被上訴人主張：伊於民國102年12月2日登記為坐落桃園市○○區○
  ○段000地號土地（地目田，下稱268地號土地）之所有人，該
  地屬南崁都市計畫之住宅區土地，並非道路。詎上訴人竟在其
  上設置如原判決附圖（下稱附圖）甲編號E、F、G、H、I、J所
  示之柏油路及水溝（下稱柏油路及水溝，面積合計80平方公尺
  ，扣除水溝後之柏油路面積為64平方公尺），及附圖乙編號A
  、B所示之水泥造水溝（下稱水泥造水溝，面積合計38平方公
  尺），無權占用該部分土地（下稱系爭土地），並自102年12
  月2日起至105年2月29日止，獲有相當於租金之不當利得新臺
  幣（下同）12萬4,491元，及自105年3月1日起每月受有6,783
  元之不當利得等情。爰依民法第767條第1項前段、第179條規
  定，求為命上訴人拆除上開柏油路及水溝、水泥造水溝，返還
  系爭土地，並給付12萬4,491元本息，及自105年3月1日起至返
  還系爭土地之日止，按月給付6,783元之判決（未繫屬本院部
  分，不予贅述）。
上訴人則以：系爭土地位於桃園市桃園區南通路21巷、21巷1弄
  （下稱系爭巷道）內，乃268地號土地原地主許金輝為使其自
  有土地提高利用價值而提供作為道路使用，供不特定公眾通行
  而已屬市區道路，伊依市區道路條例第4條、第5條等規定，在
  系爭土地鋪設柏油及修設路側水溝，乃基於道路管理行政權之
  合法行使，與系爭巷道提供通行使用之目的相符，並合於公共
  利益，被上訴人有容忍之義務，難謂侵害被上訴人所有權，伊
  亦未因此而受有利益，被上訴人請求屬權利濫用等語，資為抗
  辯。
原審就前開部分判決上訴人應將坐落268地號土地上柏油路及水
  溝、水泥造水溝拆除後，返還系爭土地予被上訴人，及命上訴
  人應給付被上訴人12萬4,491元，及自105年3月1日起至清償日
  止，按年息5%計算之利息，暨及自105年3月1日起至返還系爭
  土地之日止，按月給付6,783元，並駁回被上訴人其餘之訴。
  上訴人就其敗訴部分不服，提起上訴。前審廢棄第一審所為被
  上訴人上開部分勝訴之判決，改判駁回其訴。被上訴人就敗訴
  部分不服，提起上訴，經最高法院廢棄發回更審。上訴人上訴
  聲明：㈠原判決不利於上訴人之部分廢棄。㈡上開廢棄部分，被
  上訴人在第一審之訴及假執行之聲請均駁回。被上訴人之答辯
  聲明：上訴駁回。 
被上訴人主張系爭土地為其所有，上訴人在268地號土地上所鋪
  設如柏油路及水溝、水泥造水溝乙節，業經原審到場履勘並囑
  託桃園市桃園地政事務所人員鑑測在卷，有勘驗筆錄及土地複
  丈成果圖可按（見原審卷㈠第165至166、169至170頁；原審卷㈢
  第64至66、167頁），且為上訴人所不爭執（見本院前審卷㈠第
  91頁），自堪信為真實。 
被上訴人主張上訴人無權占有系爭土地，應拆除柏油路及水溝
  、水泥造水溝，並返還系爭土地乙節，為上訴人否認，並以前
  詞置辯，經查：　
  ㈠被上訴人請求拆除柏油路及水溝、水泥造水溝為權利濫用：
　⒈按私人因特定目的，於自己所有之土地自行設置道路，供自
    己或因私法關係經其同意，提供特定人作為道路使用者，其
    性質與既成道路，或因公用地役關係成為一般不特定人得通
    行使用之所謂既成道路不同。私有道路設置後，土地所有人
    對該私有道路仍保有所有權及本於所有權而生之各種權能，
    包括管理權、使用權。又土地所有人因私法關係（如使用借
    貸關係），經其同意使用通行之特定人之使用權，仍須依該
    私有關係約定內容行使權利，如無特別約定，該特定第三人
    僅有通行權，並無管理權。至於非土地所有人同意通行使用
    之不特定人，非有其他特別情事，要無在該私設道路自由通
    行使用之權利。另負有道路維護（養護）之行政管理權責機
    關，本於行政授益性處分或公法上無因管理，於現有道路得
    為舖設柏油路面、設置道路標線、號誌等行政處分或行政事
    實行為，以供大眾通行，惟於私設道路，如無特別法令依據
    ，於該私設道路已符合司法院大法官釋字第400號解釋意旨
    所稱既成道路前，不能任意干涉私有道路所有人之管理權，
    致有使私有道路形成供不特定多數人通行之可能。行政機關
    之行為如法無明文，逕於私人所有之私設道路為上開管理行
    為時，私有道路所有人非不得請求予以除去。行政機關如主
    張其維（養）護該私有道路之法定職責者，或主張土地所有
    人之訴請除去，顯係權利濫用者，應負舉證之責（最高法院
    109年度台上字第2492號判決意旨參照）。
  ⒉經查，268地號土地於重測前為埔子段埔子小段962-4地號土
    地（下稱重測前962-4土地），於61年2月4日起即登記為訴
    外人許金輝所有，經許金輝以該重測前962-4土地提供訴外
    人陳錦津、李陳碧梅（下合稱陳錦津等2人）蓋屋，於62年1
    月12日興建完成包括埔子段埔子小段1912至1921建號及1929
    建號等11戶在內之房屋；許金輝並於62年9月25日，就重測
    前962-4土地辦理分割，分割後新增同小段962-5至962-24地
    號等12筆土地；其中重測前962-19地號土地（重測後地號為
    同安段269號），係坐落在南通路21巷1弄10號房屋旁靠近巷
    道底部之三角形土地，另重測前962-13至962-18、962-20至
    962-23地號及962-58地號等11筆土地（重測後地號分別為同
    安段262至267、270至274號），均於63年9月16日變更地目
    為建地，並經許金輝於64年8月20日，以買賣為原因，移轉
    登記予陳錦津等2人共有；陳錦津再於64年9月19日就其興建
    之部分建物，申請編定門牌號碼為南通路21巷1弄1至11號獲
    准，巷道所在處為「21巷1弄」，迄今門牌地址未異動；另
    陳錦津等2人於66年6月27日，就前開建物辦理所有權第一次
    登記後，即自66年起陸續將系爭巷道兩旁之房屋及坐落基地
    ，出售並移轉給向其購屋之人；其中5號房屋之房屋稅起課
    年月為64年1月等節，有房屋稅籍證明書、重測前土地登記
    簿、巷道兩側房屋及坐落基地之土地、建物登記謄本、巷道
    內住戶提出之買賣契約書、系爭土地之土地登記謄本、桃園
    ○○○○○○○○○107年1月25日桃市桃戶字第1070001013號函及所
    附門牌證明書可參（見原審卷㈠第227至229頁；原審卷㈢第12
    6頁；本院前審卷㈠第235至251、257至271頁；本院前審卷㈡
    第15至36、47至52頁）；參以訴外人黃秀玉、黃澤隆、周美
    菊、吳張美雪、許志成於原審具狀所述：其等於62至65年間
    直接向陳錦津等2人購買房屋及坐落基地居住迄今，及訴外
    人郭湘瑜、郭馨喬、王小玲、李碧蓮、陳郭銀對等人，事後
    陸續向前手購買房屋及坐落基地居住迄今等情（見原審卷㈢
    第1至3頁）。可徵上訴人主張：系爭巷道兩側之房屋，是使
    用許金輝所有之重測前962-4土地為基地興建以後，經許金
    輝分割並移轉基地予陳錦津等2人，再由陳錦津等2人得於出
    售房地時一併移轉房屋坐落基地所有權予購屋者等語，應為
    可取。
  ⒊又，許金輝將重測前962-4地號土地辦理分割登記後，所餘面
    積僅117平方公尺，經70年8月4日地籍圖重測後，地號編定
    為268地號土地，其土地形狀呈T字型，恰好坐落在前開21巷
    1弄1至11號房屋之單號側、雙號側房屋中間，及1號、2號房
    屋左側毗鄰21巷道路間之位置乙節，有重測後土地登記第二
    類謄本、地籍圖謄本、原審囑託地政機關鑑測之土地複丈成
    果圖及重測前土地登記簿可參（見原審卷㈠第11至13、第169
    至170頁；原審卷㈢第167頁；本院前審卷㈠第257至261頁）；
    佐以陳錦津申請核定門牌初編時提出之「房屋位置圖」，可
    見其以單號側房屋與雙號側房屋中間之狹長形土地位置，作
    為通路，載明「1弄」字樣，而經戶政事務所核定發給門牌
    證明書（見本院前審卷㈡第50頁），其道路位置、形狀，除
    與林務局農林航空測量所於79年10月20日、82年6月17日、8
    5年5月15日先後拍攝之航照圖所示巷道形狀、位置相符（見
    本院前審卷㈠第139至144頁）外，亦與原審履勘照片所示巷
    道兩側住戶之門戶均面向268地號土地之情，及土地複丈成
    果圖所標示上訴人鋪設柏油路及設置水溝等物之地上物形狀
    、位置互核一致。另系爭巷道主要出入口是以其巷道左側銜
    接通往南通路21巷而對外聯絡，至該巷道底端僅能以步行方
    式，通往後側之新春橋單邊人行步道及緩坡步道等節，亦有
    原審現場履勘照片及被上訴人於本院前審提出之新春橋照片
    可憑（見原審卷㈢第235至265頁；本院前審卷㈠第321至323頁
    ），佐以住戶馮坤土、周美菊、黃秀玉、王小玲於原審104
    年3月6日言詞辯論期日亦陳述：當時買房子時就是目前同一
    條巷道，當時就已經有鋪設柏油了，購買的範圍沒有包括巷
    道的土地，那都是路等語（見原審卷㈠第114頁）。可知陳錦
    津等2人於興建房屋時，即已規劃使用興建兩排連棟房屋，
    且大門兩兩相對之方式蓋屋，蓋屋後兩造房屋中間所餘土地
    ，即作為通路使用，倘非許金輝對此建築規劃方式予以容忍
    ，陳錦津等2人豈可能擅為如此規劃並據以興建。雖陳錦津
    等2人於出售房屋時，因非268地號土地所有權人，固無同時
    交付該部分土地予購屋者使用之權能，惟因陳錦津等2人所
    出售之房屋門戶，均面向268地號土地，且土地上已鋪設柏
    油完畢，呈可任意通行之巷道外觀，該兩側住戶於購屋入住
    後，事實上均須藉由268地號土地出入通行，則住戶之親友
    、郵差、送報生、水電抄表員及其他經濟生活上所必須連絡
    之人員，如前來此處，亦有通行之利益，足見許金輝提供重
    測前962-4土地予陳錦津等2人興建房屋時，即具有將系爭土
    地規劃為巷道，且供兩側建築物通行使用之目的。　　
  ⒋再查，268地號土地分割後，在前開巷道兩側住戶購屋之前，
    雖經建商鋪設柏油路面之情，業如前述。然依證人李建平於
    原審所證：約70幾年就住在系爭巷道旁房屋，小時候系爭巷
    道就有鋪柏油，會重鋪，時間間隔不一定等語（見原審卷㈣
    第6至9頁），參以桃園區公所105年12月30日函所附該市新
    埔里里長82年12月6日函、88年5月25日函、93年4月6日函、
    改制前桃園市公所82年12月15日函、88年5月25日函及改制
    前桃園市公所93年4月24日函之內容（見原審卷㈣第68至77頁
    ），可知改制前桃園市公所早於70餘年起，即有應當地居民
    需求，多次前往系爭巷道鋪設柏油養護道路，而將系爭巷道
    納入市區道路管理養護之事實甚明。審酌桃園市政府改制為
    直轄市之前，系爭巷道所屬之南通路，為縣道，係由改制前
    桃園縣政府所轄桃園市公所養護、管理，有經桃園市公所在
    系爭巷道內鋪設柏油、興建水溝之事實，且於桃園市升格為
    直轄市後，南通路即屬區道，改由上訴人予以養護管理，合
    於市區道路條例（下稱道路條例）第5條：市區道路之修築
    、改善及養護，其在縣轄區內者，由各有關鄉（鎮、市）公
    所辦理之規定。依同條例第16條、第28條規定：道路用地範
    圍內，除道路及其附屬工程，暨同條第8條規定必須附設於
    道路範圍內之各項設施外，禁止其他任何建築；市區道路主
    管機關於必要時，得限制道路之使用。堪認系爭土地已為上
    訴人依同條例養護之道路用地。被上訴人主張系爭土地82年
    12月6日前僅為RC路面，未鋪設柏油及設置水溝，且非上訴
    人養護，係因當地里民陳請後，始鋪設柏油云云，洵非可採
    。
  ⒌又按私有土地所有人為使自有土地得依建築法規供建築使用
    或提高其利用價值，而提供其他土地設置道路，以供公眾通
    行，倘嗣後反悔復主張所有權，請求道路主管機關予以拆除
    或回復，顯然有違誠信原則，或為權利濫用者，即不應准許
    （最高法院110年度台上字第2126號判決意旨參照）。查：
　⑴被上訴人辯稱：其欲收回系爭土地使用之計畫，係預計在系
    爭土地底部設置太陽能發電板之基柱及儲電設備，待有太陽
    能發電所得電力，可供出售給臺灣電力公司或附近住戶使用
    等語，意在收回土地後在系爭土地上設置太陽能發電設備，
    以賺取售電收入，係屬私人商業利益性質。然如准予拆除柏
    油路部分，而由被上訴人收回土地，並用於架設其所稱預計
    設置之太陽能發電設備及基柱、儲電設備等地上物，因系爭
    巷道兩側住戶，均以大門面向巷道方式通行，單號側房屋設
    有騎樓，每一戶間有騎樓柱子區隔，雙號側僅有屋簷，未設
    騎樓；且系爭巷道之通行現況，可以步行、駕駛自小客車或
    機車方式出入，自小客車可停放單號側騎樓下方之走廊，機
    車亦可停靠騎樓下及雙號側屋簷下方位置等情，有原審前揭
    勘驗照片可參；且巷道兩側住戶之牆壁間總寬度為6.28公尺
    ，扣除單號側騎樓下寬度2.6公尺、雙號側屋簷下寬度1.2公
    尺後，系爭土地寬度約2.48公尺乙節，經兩造會同到場測量
    完畢，此為兩造所不爭執（見本院前審卷㈡第40頁）。則若
    拆除上訴人所鋪設之柏油路面後，結果將導致單號側住戶僅
    存住家前騎樓下之走廊可供通行，且因各戶間有騎樓柱子區
    隔，只能步行而不能駕駛自小客車或機車出入，另雙號側住
    戶僅餘大門外約1.2公尺寬之屋簷下寬度可供勉強行走之情
    ，對於巷道兩側住戶之通行利益，影響甚鉅。
  ⑵另如准許拆除水溝，系爭巷道兩側住戶之家用排水即無法繼
    續按主管機關所規劃之排水溝設備排放，亦無該排水溝供宣
    洩路面雨水，此結果對於系爭巷道兩側住戶之污廢水排放需
    求或巷道路面雨水之宣洩排放需求，亦有明顯影響，如地方
    政府機關或該處住戶未能另覓適當地點重新施作排水溝，恐
    難避免前開住戶因無法使用原有水溝排放污廢水致生之環境
    污染問題，或因路面雨水無法即時宣洩致生之不良積水情形
    ，明顯有礙市容觀瞻及都市發展，被上訴人自己獲益甚少，
    而對於公益損害甚大。衡諸一般經驗法則，被上訴人縱然取
    回上訴人施設排水溝部分，亦顯難與各該所餘部分合併為有
    效利用，對於被上訴人之利益較少。
  ⑶綜上，系爭巷道自始即由許金輝提供作為兩側房屋出入通行
    使用，已如前述，如准許被上訴人拆除上訴人所鋪設之柏油
    路面及水溝，對公益之損害甚大，而被上訴人自己獲益甚少
    ，則其請求上訴人拆除268地號土地上如附圖甲所示柏油路
    及水溝、如附圖乙所示水泥造水溝後，返還系爭土地之權利
    行使，實屬權利濫用，不應准許。 
　㈡被上訴人之請求為無理由：
　  查被上訴人不得請求上訴人拆除柏油路及水溝、水泥造水溝
    ，已如前述，且上訴人於系爭土地鋪設柏油路面及設置水溝
    ，合於市區道路條例規定，非無法律上之原因，況臺灣電力
    股份有限公司、臺灣自來水股份有限公司、欣桃天然氣股份
    有限公司向上訴人繳納之費用，均為路面修復費用，有臺灣
    電力股份有限公司桃園區營業處109年10月26日桃園字00000
    00000號函、臺灣自來水股份有限公司第二區管理處109年11
    月3日台水二防漏字第1090015119號函、欣桃天然股份有限
    公司109年11月9日欣桃工字第1091120號函存卷可佐（見本
    院卷第83、173、211頁），亦難認上訴人因而受有利益，則
    被上訴人依民法第767條第1項前段、中段、第179條規定，
    請求上訴人拆除附圖甲所示柏油路及水溝、如附圖乙所示水
    泥造水溝後，返還系爭土地予被上訴人，及請求上訴人給付
    12萬4,491元，及自105年3月1日起至清償日止，按年息5%計
    算之利息，暨及自105年3月1日起至返還系爭土地之日止，
    按月給付6,783元，自屬無據。　　
綜上所述，被上訴人依民法第767條第1項、第179條規定，請求
  上訴人將坐落268地號土地上如附圖甲所示柏油路及水溝、如
  附圖乙所示水泥造水溝拆除後，返還系爭土地予被上訴人，及
  請求上訴人給付12萬4,491元，及自105年3月1日起至清償日止
  ，按年息5%計算之利息，暨及自105年3月1日起至返還系爭土
  地之日止，按月給付6,783元部分，為無理由，不應准許。原
  審為上訴人敗訴之判決，自有未洽。上訴意旨，指摘原判決不
  當，求予廢棄改判，為有理由。自應由本院廢棄改判如主文第
  2項所示。
本件事證已臻明確，兩造其餘之攻擊或防禦方法及所用之證據
  ，經本院斟酌後，認為均不足以影響本判決之結果，爰不逐一
  論列，附此敘明。
據上論結，本件上訴為有理由，判決如主文。
中　　華　　民　　國　　110 　年　　12　　月　　22　　日
                  民事第五庭   
                      審判長法  官  賴劍毅
                            法  官  洪純莉
                            法  官  陳君鳳
正本係照原本作成。
如不服本判決，應於收受送達後20日內向本院提出上訴書狀，其
未表明上訴理由者，應於提出上訴後20日內向本院補提理由書狀
（均須按他造當事人之人數附繕本）上訴時應提出委任律師或具
有律師資格之人之委任狀；委任有律師資格者，另應附具律師資
格證書及釋明委任人與受任人有民事訴訟法第466條之1第1項但
書或第2項所定關係之釋明文書影本。
中　　華　　民　　國　　110 　年　　12　　月　　27　　日
　　　　　　　　　　　　　
　　　　　　　　　　　　　  書記官  郭姝妤